【裁判字號】    95,簡上,20
【裁判日期】    950518
【裁判案由】    確認通行權存在
【裁判全文】
臺灣臺中地方法院民事判決              95年度簡上字第20號
上  訴  人  己○○
訴訟代理人  丙○○
被上訴人    乙○○
被上訴人    戊○○
被上訴人    丁○○
被上訴人    甲○○
共      同
訴訟代理人  陳鎮律師
上列當事人間請求確認通行權存在事件，上訴人對於民國94年11
月15日本院臺中簡易庭94年度中簡字第1753號第一審判決提起上
訴，本院於95年5月4日言詞辯論終結，判決如下：
    主      文
上訴駁回。
第二審訴訟費用由上訴人負擔。
    事實及理由
壹、兩造爭執要旨：
  一、被上訴人（即第一審之原告）部分：
    (一)於原審起訴主張：被上訴人分別為坐落台中市○○區○○段1915-3、1915-4（所有權人均為被上訴人乙○○）
        、1915-5、1915-6、1914地號土地所有權人，前開土地
        與上訴人所有坐落同地段1915-2地號土地（以下稱1915
        -2地號土地）相毗鄰。因被上訴人所有前開土地與公路
        無適宜之聯絡，為袋地，須通過1915-2地號土地始能與
        道路相通。而自民國（下同）58年起，被上訴人對外都
        是仰賴1915-2地號土地內如原判決附圖所示Ａ部分（面
        積0.0006公頃）及Ｂ部分（面積0.0032公頃）之既成巷
        道對外聯絡。未料上訴人於86年間竟將前述Ａ、Ｂ部分
        加設圍籬，被上訴人出入受阻而無法與外界為適宜之聯
        絡。為此，依民法第787條、第789條規定，訴請確認被
        上訴人就上訴人所有之1915-2地號土地有通行權等語，
        並聲明：(1)確認被上訴人就上訴人所有之1915-2地號土
        地如原判決附圖所示Ａ、Ｂ部分有通行權存在。(2)上訴
        人應將1915-2地號土地如原判決附圖所示Ｂ部分其上之
        花圃及其他障礙物拆除，供被上訴人通行。而原審為被
        上訴人勝訴之判決。
    (二)於本院聲明：上訴駁回。而其陳述除與原判決所載相同
        者茲予引用外，補稱：
        1.被上訴人所有之土地確屬袋地無疑：
          (1)被上訴人所有台中市○○區○○段1915-3、1915-4
            、1915-5、1915-6及1914地號土地並無適宜之通行
            道路與公路聯絡，非經由上訴人之1915-2地號土地
            無法以至公路係屬袋地之事實，業經被上訴人提出
            地籍圖及照片為證，並經原審會同台中市中正地政
            事務所人員至現場履勘屬實，並有勘驗筆錄、現場
            圖與複丈成果圖附卷可稽。
          (2)上訴人於其上訴理中狀內敘及被上訴人等原通行門
            牌台中市○○路114-29、114-22、114-24、114-23
            、114-26號等房屋前約2.5公尺寬之道路以至公路
            ，難謂其與公路無適宜之聯絡；及原審土地複丈成
            果圖未真實反映現況，蓋坐落於同段1930-23至193
            0-28地號等土地，其建物旁尚有2.5公尺寬之巷道
            可供小型車輛通行至公路云云，並非事實。蓋查：
            被上訴人等通行門牌台中市○○路114-29號等房
              屋前方道路，仍須與上訴人之1915-2地號土地相
              連接，始得通行至公路，此有原審附卷之土地複
              丈成果圖可稽。
            同段1903-23至1903-28地號土地，其建物旁並無
              上訴人所稱2.5公尺寬之巷道可供通行。蓋：
            I、依原審卷內之土地複丈成果圖所示，上訴人所
                稱之巷道屬各該1903-23至1903-28地號土地所
                有權人所有權範圍內，且該巷道並非既成巷道
                ，業經原審認定無誤，則被上訴人無向各該所
                有權人主張通行之權利。
            II、上訴人上訴理由狀內所附之照片與目前土地現
                況不符，上訴人陳稱之2.5公尺巷道實際上僅1
                公尺左右，且其所有權屬1903-23至1903-28地
                號土地之所有權人，將來各該所有權人欲如何
                利用該土地，被上訴人等並無置喙餘地。茍各
                該所有權人將其建物延伸至其地界線，而上訴
                人又不讓被上訴人等通行其所有土地時，被上
                訴人對外通行勢將受阻。
            III、依民法第789條第1項規定，被上訴人等僅得通
                行上訴人所有之土地，被上訴人無向1903-23
                至1903-28地號土地所有權人主張通行權之餘
                地。
        2.民法第789條第1項規定，依現行實務及通說之見解屬
          物上負擔，具有對世效力：
          (1)上訴人與被上訴人乙○○、戊○○、丁○○之土地
            均自原1915地號土地分而來，而被上訴人甲○○所
            有之1914地號土地，其與1915地號土地同由原207-
            6地號土地分割而來，且被上訴人所有之上開土地
            於分割時即成袋地。故本件並非上訴人所援引最高
            法院69年度台上字第266號民事判決所述之分割當
            時並無不通公路之情形，故本件仍有民法第789條
            第1項之適用。
          (2)次查該號判決所持「僅讓與人與受讓人直接間始有
            民法第789條第1項之適用」之見解, 迭遭學說及現
            今之實務見解所提棄。茲析述如下：
            學說部分：認為民法第789條第1項規定不僅適用
              於當事人間發生讓與或分割之行為，即使再為轉
              讓仍得主張該條之通行權（參王澤鑑著民法物權
              第一冊第182頁、183頁，1993年9月3版）。理由
              ：(1)民法第789條第1項通行權之性質為土地之
              物上負擔，隨土地而存在，不因嗣後部分土地之
              繼承或再轉讓而歸於消滅。(2)當事人在讓與分
              割土地時通常能預見此種情事，可在讓與價額或
              分割方法上有所調整以維護自己之權利。(3)若
              非如此，將造成受讓人能享有通行及土地利用之
              預期利益，且會將容忍通行之不利益轉嫁由其他
              周圍地所有人負擔。
            實務見解部分：有最高法院86年度台上字第2725
              號民事判決、86年度台上字第2955號民事判決、
              83年度台上字第2239號民事判決等可資參照。
          (3)依前揭學說及現今實務見解，可知民法第789條第1
            項之袋地通行權，並不限於當事人間直接發生讓與
            或分割之行為，縱使該袋地或鄰地之所有權輾轉數
            手，袋地所有權人仍得行使該條規定之通行權。
        3. 本件與上訴人所有之1915-2地號土地相鄰之同段190
           3-23至1903-25地號未蓋有建物之空地，是否為防火
           巷，尚不得而知。惟縱屬防火巷，因防火巷為防火
           間隔使用，其主要目的在阻絕火勢蔓延藉以逃生避
           難，事關公共安全，涉及公益，應不得有「通行權
           」存在。準此，該相鄰之空地即便認為係屬防火巷
           ，亦與本件通行權爭議之判決無關。
  二、上訴人（即第一審之被告）部分：
    (一)於原審抗辯：被上訴人目前出入通道尚有2.5公尺寬度
        ，並無出入受阻而無法與外界為適宜之聯絡，而且上訴
        人之花圃早於82年即存在，實係因第三人所有之鄰地（
        同段1903-23至1903-28地號土地）興建房屋，致被上訴
        人出入通道縮減，故被上訴人訴請通行上訴人所有之19
        15-2地號土地，並且拆除地上物，一則不合袋地通行權
        之要件，二則亦顯非損害最少之處所及方法，且其請求
        通行之寬度，會影響上訴人之安全，故其請求應無理由
        。再者，被上訴人所主張之既成巷道，應係兩造所有土
        地東側之第三人所有之土地（即同段1903-23至1903-28
        地號土地），而被上訴人所有土地既有既成巷道可聯絡
        ，即與袋地通行權之要件未合，自無依袋地通行權法律
        關係，請求通行上訴人所有之1915-2地號土地之餘地，
        僅得循行政爭訟等公法程序謀求救濟等語。
    (二)於本院聲明：(1)原判決廢棄；(2)上開廢棄部分，被上訴
        人在第一審之訴駁回。而其陳述除與原判決所載相同者
        茲予引用外，補稱：
        1.民法第787條第1項所定鄰地通行權，須以土地與公路
          無適宜之聯絡為其要件。惟被上訴人等人所有前開土
          地，被上訴人既通行台中市○○路114-29、114-22、
          11 4-24、114-23、114-26號房屋前約2.5公尺寬道路
          至公路，難謂其與公路無適宜之聯絡。
        2.原審土地複丈成果圖並未真實反映現況。蓋坐落同段
          1903-23至1903-28地號土地，其建物旁有約2.5公尺
          寬之巷道可供小型車輛通行至公路，故被上訴人之土
          地尚難謂係袋地。
        3.原判決以原1915地號土地分割後，除被上訴人所有建
          物前已預留一空地作為道路外，並預留如原判決附圖
          所示Ａ、Ｂ部分空地以至公路，故認為被上訴人得通
          行上訴人所有如原判決附圖所示Ａ、Ｂ部分之土地。
          惟最高法院69年度台上字第266號民事判決要旨謂：
          「民法第七百八十九條第一項：因土地一部之讓與或
          分割，致有不通公路之土地者，不通公路土地所有人
          因至公路僅得通行受讓人或讓與人或他分割人之所有
          地，係就不通公路土地所有人與受讓人或讓與人或他
          分割人直接間就土地一部讓與或分割結果，有不通公
          路土地情形而為之規定。如果讓與或分割當時無此情
          形，於讓與或分割，及經輾轉讓與第三人後，始發生
          有此情形，自不復有該條之適用。又同法第七百八十
          七條第一項所謂土地所有人得通行周圍地以至公路，
          其周圍地並非以與不通公路土地直接鄰接為限。如果
          不通公路之土地，與公路之間，有二筆以上不同地主
          土地之隔，為達通行公路之目的，尚難謂此二筆以上
          之土地，非為該條所謂之周圍地。」而原1915地號土
          地分割當時並無不通公路之情形，迄今亦無不通公路
          之情形；況縱有不通公路情形，該土地及其上建物分
          別歷經多次轉讓，依前揭最高法院判決要旨所示，亦
          無民法第789條第1項之適用。
貳、本件經兩造整理並協議簡化爭點如下：
  一、不爭執事項：（本院採為判決之基礎）
    (一)被上訴人乙○○所有之台中市○○區○○段1915-3、19
        15-4地號土地，被上訴人戊○○所有之同段1915-5地號
        土地，被上訴人丁○○所有之同段1915-6地號土地，被
        上訴人甲○○所有之同段1914地號土地，由北而南依序
        相鄰。而被上訴人乙○○所有之1915-3地號土地，其北
        側與上訴人所有之同段1915-2地號土地，及同段1915、
        1915-1地號土地相鄰。另兩造所有之前述土地，其東側
        與同段1903-23、1903-24、190 3-25、1903-26、1903-
        27、1903-28（以下稱1903-23等六筆土地）相鄰。（各
        土地相關地籍位置詳如原判決附圖所示）。
    (二)被上訴人所有之前開土地，依其地籍位置所示，均未鄰
        接公路。而被上訴人乙○○、戊○○、丁○○所有之建
        物，其前方有預留一空地作為道路，被上訴人乙○○、
        戊○○、丁○○及被上訴人甲○○等人，先前即以該建
        物前方空地通行上訴人之1915-2東側土地及相鄰之1903
        -23等六筆土地至台中市○○路以對外通行。
    (三)被上訴人乙○○所有之1915-3、1915-4地號土地、被上
        訴人戊○○所有之1915-5地號土地、被上訴人丁○○所
        有之1915-6地號土地及上訴人所有之1915-2地號土地，
        均係於70年12月10日分割自同段1915地號土地而來。而
        被上訴人乙○○、戊○○、丁○○所有之前述土地，其
        未能與公路鄰接，乃基於原1915地號土地之分割所致。
    (四)被上訴人甲○○所有之1914地號土地，於69年重測前為
        庄子段207-19地號，而分割前之1915地號土地，於69年
        重測前為庄子段207-11地號，該二筆土地均由庄子段20
        7-6地號轉載，轉載原因為放領土地分割。
    (0)0000-00 等六筆土地原為空地，但其上現已興建四樓建
        物。該等四樓建物後方鄰接兩造所有土地部分，以鐵柱
        圈圍，而鐵柱與兩造所有土地之地籍線間，留有約一公
        尺寬之距離（詳如被上訴人所提於95年2月9日拍攝之照
        片二幀所示）。
    (六)原判決附圖所示Ａ部分為空地、Ｂ部分為上訴人所有之
        花圃圍籬（花圃圍籬之現況詳如被上訴人所提於95年2
        月9日拍攝之照片二幀所示）。Ａ、Ｂ部分之寬度為2.3
        5公尺至2.4公尺，係以上訴人之建物滴水線與1915-2地
        號土地之地籍線為依據。
  二、爭執之事項：
    (一)被上訴人所有上開土地，與公路有無適宜之聯絡？
    (二)被上訴人如能通行上訴人所有之1915-2地號土地，其主
        張通行Ａ、Ｂ部分，是否為對上訴人造成損害最少之處
        所及方法？
參、得心證之理由：
  一、被上訴人所有上開土地，與公路有無適宜之聯絡？說明如
      下：
    (一)被上訴人所有前開土地，依其地籍位置所示，均未鄰接
        公路。而被上訴人乙○○、戊○○、丁○○所有之建物
        ，其前方有預留一空地作為道路，被上訴人乙○○、戊○○、丁○○及被上訴人甲○○等人，先前即以該建物
        前方空地通行上訴人之1915-2東側土地及相鄰之1903-2
        3等六筆土地至台中市○○路以對外通行。但被上訴人
        先前賴以對外通行之1903-23等六筆土地，原為空地，
        現已興建四樓建物，而該等四樓建物後方鄰接兩造所有
        土地部分，以鐵柱圈圍，而鐵柱與兩造所有土地之地籍
        線間，留有約1公尺寬之距離（詳如被上訴人所提於95
        年2月9日拍攝之照片二幀所示），此為兩造所共認之事
        實。由此可知，被上訴人未鄰接公路之土地，先前是因
        可自由進出1903-23等六筆土地以通行至公路，因而與
        上訴人相安無事。但自1903-23等六筆土地興建四樓建
        物之後，被上訴人已無法再自由進出該等土地以通行至
        公路，其土地因未鄰接公路所面臨之通行問題，隨即浮
        現，而此即為本件訴訟之起因。
    (二)又被上訴人乙○○所有之1915-3、1915-4地號土地、被
        上訴人戊○○所有之1915-5地號土地、被上訴人丁○○
        所有之1915-6地號土地及上訴人所有之1915-2地號土地
        ，均係於70年12月10日分割自同段1915地號土地而來。
        而被上訴人乙○○、戊○○、丁○○所有之前述土地，
        其未能與公路鄰接，乃基於原1915地號土地之分割所致
        。另被上訴人甲○○所有之1914地號土地，於69年重測
        前為庄子段207-19地號，而分割前之1915地號土地，於
        69年重測前為庄子段207-11地號，該二筆土地均由庄子
        段207-6地號轉載，轉載原因為放領土地分割，已如前
        述。被上訴人乙○○、戊○○、丁○○所有前述土地，
        既均分割自原1915地號土地，且其未能與公路鄰接，乃
        因原1915地號土地之分割所致，則依民法第789條第1項
        「因土地一部之讓與或分割，致有不通公路之土地者，
        不通公路土地所有人因至公路僅得通行受讓人或讓與人
        或他分割人之所有地。」規定，被上訴人乙○○、戊○○、丁○○因至公路，即僅得通行被上訴人所有之1915
        -2地號土地，且此不因原1915地號土地分割後之各土地
        所有權是否移轉而有影響。至於被上訴人甲○○所有之
        1914地號土地，係與原1915地號土地分割自同一筆土地
        。而1914地號土地既因此成為袋地，則被上訴人甲○○
        因至公路，亦僅得通行原1915地號土地。而被上訴人乙○○、戊○○、丁○○及上訴人所有前開土地，又均分
        割自原1915地號土地，則被上訴人甲○○自得主張通行
        彼等之土地以至公路。又此等袋地通行問題，於相關土
        地分割取得後即已發生，僅適有隔鄰之1903-23等六筆
        土地於當時尚未開發利用，其所有權人亦未將土地圈圍
        阻止被上訴人通行，該袋地通行之問題始隱而未發。惟
        如今1903-23等六筆土地已興建四樓建物，被上訴人藉
        1903-23等六筆土地通行至公路之偶然因素已經消失，
        兩造間關於袋地通行之爭執，自應回歸至當初因土地分
        割造成袋地之背景事實資以解決。
    (三)目前1903-23等六筆土地其上建物之後方以鐵柱圈圍，
        而鐵柱與兩造所有土地之地籍線間，留有約1公尺寬之
        距離（詳如被上訴人所提於95年2月9日拍攝之照片二幀
        所示）。該1公尺寬之距離，固然可供被上訴人以步行
        或騎車方式通行至新興路，但此部分為1903-23等六筆
        土地之地主所有，而1903-23等六筆土地已非閒置土地
        ，其所有權人又無提供土地供上訴人通行之義務；且該
        1公尺寬之土地，更非既成道路，其所有權人對之仍有
        絕對之支配權，該1公尺寬之土地，隨時可能因所有權
        人築起圍籬而消失。故被上訴人所有上開土地，不因目
        前有該1公尺寬之通道存在，即認為與公路有適宜之聯
        絡。從而被上訴人所有上開土地，係屬袋地；且揆諸前
        開說明，被上訴人得通行上訴人所有之1915-2地號土地
        以至公路。
  二、被上訴人如能通行上訴人所有之1915-2地號土地，其主張
      通行Ａ、Ｂ部分，是否為對上訴人造成損害最少之處所及
      方法？說明如下：
    (一)原判決附圖所示Ａ部分為空地、Ｂ部分為上訴人所有之
        花圃圍籬（花圃圍籬之現況詳如被上訴人所提於95年2
        月9日拍攝之照片二幀所示）。Ａ、Ｂ部分之寬度為2.3
        5公尺至2.4公尺，係以上訴人之建物滴水線與1915-2地
        號土地之地籍線為依據，此為兩造所不爭執。又原1915
        地號分割後，除被上訴人乙○○、戊○○、丁○○所有
        建物前面已預留一空地作為道路通行外，另延續該空地
        於上訴人所有之1915-2地號土地預留如附圖所示Ａ、Ｂ
        部分空地。足見原1915分割時，對於會造成被上訴人乙○○、戊○○、丁○○所有前開土地不通公路之情形，
        已得為預見，並為解決被上訴人所有前開土地對外通行
        問題，乃預留上訴人之1915-2地號土地如原判決附圖所
        示Ａ、Ｂ部分空地以至公路。從而被上訴人乙○○、戊○○、丁○○主張通行上訴人所有該Ａ、Ｂ部分土地以
        至公路，核與建商興建兩造所有系爭建物當時所為之土
        地分割與利用規劃，應屬相符。
    (二)上訴人雖陳稱願意提供1915-2地號土地1公尺寬之範圍
        供被上訴人通行。但查：被上訴人屋前之巷道為無尾巷
        ，若要能供車輛駛入並倒車駛出，至少要有4公尺以上
        寬度。而原判決附圖所示Ａ、Ｂ部分，其寬度為2.35公
        尺至2.4公尺，此即該無尾巷之寬度（係自上訴人之建
        物滴水線算至1915-2地號土地之地籍線）。由此可知，
        上訴人縱然提供該Ａ、Ｂ部分土地供被上訴人通行，居
        住在無尾巷內側之被上訴人等人，仍然無法駕車自由進
        出該巷道，此固屬灼明。惟被上訴人使用巷道所需寬度
        ，並不以能否將車輛駛至自家門口為其判斷依據，而應
        以當下之社會生活現況為整體觀察考量。茲該Ａ、Ｂ部
        分土地，乃建商興建兩造之建物當時所預留供作巷道使
        用，且是延續被上訴人屋前之空地而形成一整體之通行
        空間。反觀上訴人如僅提供1公尺寬度供被上訴人通行
        ，此無異使被上訴人之生活空間，僅能以1公尺寬之狹
        小通道與外界聯結；且於被上訴人搬運較大型物件時，
        該1公尺寬之狹小通道，即無法提供通行功能。故上訴
        人所稱願意提供1915-2地號土地1公尺寬之範圍供被上
        訴人通行，尚非適宜。反之，該Ａ、Ｂ部分土地，僅Ｂ
        部分有上訴人搭建之花圃及放置其他障礙物，其餘為空
        地，被上訴人主張通行該部分，應屬適宜，且屬損害最
        少之處所。
  三、綜上所述，被上訴人依據相鄰關係，請求確認其就上訴人
      所有1915-2地號土地如原判決附圖所示Ａ部分面積0．000
      6公頃及Ｂ部分面積0.0032公頃土地有通行權存在，並請
      求上訴人應將其Ｂ部分面積0,0032公頃土地上之花圃及其
      他障礙物拆除，供被上訴人通行，為有理由，應予准許。
      原審為上訴人敗訴判決，核無不合。上訴意旨指摘原判決
      不當，聲明廢棄改判，為無理由，應予駁回。
肆、結論：本件上訴為無理由，依民事訴訟法第436條之1第3項
    、第449條第1項、第78條，判決如主文。
中    華    民    國    95    年    5     月    18    日
                  民事第一庭  審判長法  官  張惠立
                                    法  官  吳蕙玟
                                    法  官  游文科
正本證明與原本無異。
不得上訴。
中    華    民    國    95    年    5     月    18    日
                                    書記官


司法院資訊處製作；財團法人民間司法改革基金會備份。
